臺灣臺中地方法院民事判決　96年度重訴字第191號
原　　　告　臺中縣政府
即反訴被告
法定代理人　乙○○
訴訟代理人　林坤勇律師
被　　　告　甲○○
即反訴原告　　　　　　-17號.
訴訟代理人　丙○○
上列當事人間土地移轉所有權登記事件，本院於民國96年7月10
日言詞辯論終結，判決如下：
    主    文
被告應於原告給付新台幣壹仟參佰柒拾柒萬陸仟元之同時，將坐
落臺中縣霧峰鄉○○段南勢小段30-25地號，地目：田，面積：
2050平方公尺之土地所有權移轉登記予原告。
本訴訴訟費用由被告負擔。
反訴原告之訴駁回。
反訴訴訟費用由反訴原告負擔。
    事實及理由
一、按反訴之標的與本訴之標的及其防禦方法不相牽連者，不得
    提起，民事訴訟法第260條第1項定有明文。又該條項所稱之
    「相牽連」者，係指反訴之標的與本訴之標的間，或反訴之
    標的與防禦方法間，兩者在法律上或事實上關係密切，審判
    資料有共通性或牽連性者而言。舉凡本訴標的法律關係或作
    為防禦方法所主張之法律關係，與反訴標的之法律關係同一
    ，或當事人兩造所主張之權利，由同一法律關係發生，或本
    訴標的之法律關係發生之原因，與反訴標的之法律關係發生
    之原因，其主要部分相同，均可認為兩者間有牽連關係。查
    反訴原告於反訴主張因就反訴原告所有坐落臺中縣霧峰鄉○
    ○段南勢小段30-25地號之土地（地目：田，面積：2050平
    方公尺）之租期已於民國95年12月31日屆滿，反訴被告無權
    占有系爭土地，受有利益，爰依侵權行為及不當得利之法律
    關係，請求反訴被告自96年1月1日起至反訴被告徵收日止，
    按月給付相當於租金之損害金。反訴之訴訟標的與本訴之被
    告即反訴原告防禦方法即兩造間就系爭土地有無成立買賣契
    約間，在事實上及法律上關係密切，且其審判資料有共通性
    及牽連性，應認具有相牽連關係。又反訴原告於本訴提起後
    第1次言詞辯論期日後即提起反訴，亦難認反訴原告係意圖
    延滯訴訟而提起反訴，反訴原告提起本件反訴，於法並無不
    合，應予准許。反訴被告抗辯：反訴訴訟標的與本訴之訴訟
    標的或其防禦方法均不相牽連，反訴意圖延滯訴訟明顯云云
    ，即無理由，合先敘明。
二、本訴部分：
(一)原告主張：原告所屬霧峰鄉光正國民小學於91年1月1日就被
    告所有上開臺中縣霧峰鄉○○段南勢小段30-25地號之土地
    成立租賃契約，其租賃期間自91年1月1日起至95年12月31
    日止，以作為學校之操場用地，兩造於95年12月19日召開「
    臺中縣霧峰鄉光正國民小學辦理『霧峰鄉○○段南勢小段
    30-25地號』學校用地取得協議購價會議記錄」，被告同意
    為配合霧峰鄉光正國民小學校務發展之需，同意原告以系爭
    土地95年度公告現值加四成價購。原告據此同意籌措購地經
    費，決定由「94年度本縣教育基金：教育業務建築及設備─
    充實教育設備─設備及投資─土─收購撥用中小學校地及租
    佔用民地經費」應付歲出保留款項下支應。惟於原告函知被
    告辦理系爭土地產權移轉作業時，為被告拒絕。爰依契約之
    法律關係，請求被告於原告給付價金之同時，將系爭土地之
    所有權移轉登記予原告。並聲明：被告應於原告給付新台幣
    （下同）13,776,000元之同時，將坐落臺中縣霧峰鄉○○段
    南勢小段30-25地號，地目：田，面積：2050平方公尺之土
    地所有權移轉登記予原告。
(二)被告抗辯：95年12月19日會議原告並未承諾購買，會議並無
    兩造意思表示合致可言，兩造買賣契約並未成立，且本件買
    賣也沒有簽立不動產買賣契約之書面，且約定原告應於95年
    12月31日以前完成訂約手續，原告逾期未於上開期間辦妥價
    購，本件價購已作罷，應重新價購。並聲明：原告之訴駁回
    。
三、反訴部分：
(一)反訴原告主張：因就反訴原告所有上開坐落臺中縣霧峰鄉○
    ○段南勢小段30-25地號之土地之租期已於95年12月31日屆
    滿，反訴被告無權占有系爭土地，受有利益，爰依侵權行為
    及不當得利之法律關係，訴請反訴被告按月給付相當於租金
    之損害金。系爭土地96年1月之申報地價為880元，乘以面積
    2050平方公尺，再援公告現值漲幅，以年息8%計算，每月之
    損害金為12,026元。自96年1月1日起至同年5月計算所得之
    損害金為60,130元。並聲明：反訴被告應給付反訴原告60,1
    30元，及自96年6月1日起至徵收坐落臺中縣霧峰鄉○○段南
    勢小段30-25地號，面積2050平方公尺之土地日止，按月以
    12,026元計算之損害金。
(二)反訴被告抗辯：就系爭土地之買賣，兩造意思表示已合致，
    反訴被告業籌措價金，通知反訴原告辦理產權移轉登記事宜
    ，反訴原告受領遲延，其不利益係可歸責於反訴原告之受領
    遲延，反訴被告無故意或過失之侵權行為，亦無不當得利。
    並聲明：反訴原告之訴駁回。
四、兩造不爭執之事實：
(一)臺中縣霧峰鄉○○段南勢小段30-25地號之土地（地目：田
    ，面積：2050平方公尺）為被告即反訴原告所有。
(二)原告即反訴被告所屬霧峰鄉光正國民小學與被告即反訴原告
    於91年1月1日就系爭土地成立租賃契約，將系爭土地承租用
    於學校之操場用地，其租賃期間自91年1月1日起至95年12月
    31日止，並約定原告即反訴被告應於95年12月31日前，對系
    爭土地辦理徵收程序，並予補償完畢，否則不予續租。
(三)兩造於95年12月19日召開「臺中縣霧峰鄉光正國民小學辦理
    『霧峰鄉○○段南勢小段30-25地號』學校用地取得協議購
    價會議記錄」，被告同意為配合霧峰鄉光正國民小學校務發
    展之需，同意原告以系爭土地95年度公告現值加四成價購。
(四)系爭土地95年公告土地現值為每平方公尺4,800元，以95 年
    度公告現值加四成計算之總價額為13,776,000元。
五、得心證之理由：
(一)本訴部分：
    經查原告主張：原告所屬霧峰鄉光正國民小學於91年1月1日
    就被告所有上開臺中縣霧峰鄉○○段南勢小段30-25地號之
    土地成立租賃契約，其租賃期間自91年1月1日起至95年12月
    31 日止，以作為學校之操場用地，兩造於95年12月19日召
    開「兩造於95年12月19日召開「臺中縣霧峰鄉光正國民小學
    辦理『霧峰鄉○○段南勢小段30-25地號』學校用地取得協
    議購價會議記錄」，被告同意為配合霧峰鄉光正國民小學校
    務發展之需，同意原告以系爭土地95年度公告現值加四成價
    購，原告據此籌措購地經費，決定由「94年度本縣教育基金
    ：教育業務建築及設備─充實教育設備─設備及投資─土地
    ─收購撥用中小學校地及租佔用民地經費」應付歲出保留款
    項下支應之事實，業據兩造均提出租賃契約書、原告提出土
    地謄本、學校土地取得協議價購會議紀錄、同意書、委託書
    及原告函為證，並為兩造所不爭執，堪認為真實。被告雖以
    前詞置辯。惟雖按不動產物權之移轉或設定，應以書面為之
    ，民法第760條固有明文。然按不動產物權之移轉，應以書
    面為之，其移轉不動產物權書面未合法成立，固不能生移轉
    之效力。惟關於買賣不動產之債權契約，乃非要式行為，若
    雙方就其移轉之不動產及價金業已互相同意，則其買賣契約
    即為成立。出賣不動產之一方，自應負交付該不動產並使他
    方取得該不動產所有權之義務，買受人若取得出賣人協同辦
    理所有權移轉登記之確定判決，則得單獨聲請登記取得所有
    權，移轉不動產物權書面之欠缺，即因之而補正，最高法院
    亦著有57年台上字第1436號判例意旨足資參照。即知關於買
    賣不動產之債權契約，乃依民法第153條第1項之規定：當事
    人互相表示意思一致者，無論其為明示或默示，契約即為成
    立，亦即當事人就其移轉之不動產及價金業已互相同意，買
    賣之債權契約即為成立。依上開學校土地取得協議價購會議
    紀錄及同意書所示，兩造於95年12月19日會議議題乃「1.本
    次會議重點係與土地所有權人協商關於霧峰鄉○○段南勢小
    段30-25地號學校用地取得相關土地購價事宜，並徵詢土地
    所有權人是否同意以九十五年度公告現值加成方式辦理。2.
    土地所有權人若同意，將依相關法令辦理價購。」會議結論
    則為「1.地主同意以協議價購方式辦理價購。2.協議價購地
    價金額以九十五年度公告現值每平方公尺新台幣4800元加四
    成計算相關買賣金額」，被告出具之同意書則載明『立同意
    書人甲○○，為配合臺中縣霧峰鄉光正國民小學校務發展計
    畫之需，特書立本同意書。承諾名下座落於「臺中縣霧峰鄉
    ○○段南勢小段30-25地號之土地」面積計二０五０平方公
    尺，由臺中縣政府以九十五年度公告現值加四成價購。』之
    內容。是知兩造於95年12月19日之會議時即已就其移轉之不
    動產及價金業已互相同意，且未附有其他條件，其買賣之債
    權契約，依上說明，即已成立。被告抗辯：95年12月19日會
    議原告並未承諾購買，會議並無兩造意思表示合致，且本件
    買賣亦未簽立不動產買賣契約之書面，遽謂系爭買賣不成立
    云云，顯誤解買賣之債權契約，須以要式為必要，且兩造已
    就其移轉之不動產及價金互相同意，買賣之債權契約即已成
    立，被告猶抗辯：買賣契約未成立云云，亦於法未合，即無
    理由。又兩造之上開買賣契約，並未附有其他條件，被告抗
    辯：兩造約定原告應於95年12月31日以前完成訂約手續，原
    告逾期未於上開期間辦妥價購，本件價購已作罷云云，亦與
    兩造之約定未合，亦無所據。是被告之抗辯，均無理由。兩
    造之買賣契約既已成立，依民法第348條第1項：物之出賣人
    ，負交付其物於買受人，並使其取得該物所有權之義務之規
    定，被告即負有使原告取得系爭土地所有權之義務。原告依
    買賣契約之法律關係，訴請被告移轉登記系爭土地，依民法
    第348條第1項之規定，洵屬有據。從而，原告依買賣契約之
    法律關係，請求被告於原告給付價金之同時，將系爭土地之
    所有權移轉登記予原告，求為被告應於原告給付13,776,000
    元之同時，將坐落臺中縣霧峰鄉○○段南勢小段30-25地號
    ，地目：田，面積：2050平方公尺之土地所有權移轉登記予
    原告，即有理由，應予准許。
(二)反訴部分：
    按侵權行為，依民法第184條第1項前段之規定，以因故意或
    過失，不法侵害他人之權利者為要件。不當得利依民法第17
    9條前段之規定，乃以無法律上之原因而受利益，致他人受
    損害者為其要件。如前所述，雖反訴原告所有上開坐落臺中
    縣霧峰鄉○○段南勢小段30-25地號之土地之租期已於95年
    12月31日屆滿，惟兩造就上開土地業成立買賣契約，而依上
    開民法第348條第1項之規定，反訴原告並負有交付其物於買
    受人即反訴被告之義務。而動產物權之讓與，非將動產交付
    ，不生效力。但受讓人已占有動產者，於讓與合意時，即生
    效力。讓與動產物權，而讓與人仍繼續占有動產者，讓與人
    與受讓人間，得訂立契約，使受讓人因此取得間接占有，以
    代交付。讓與動產物權，如其動產由第三人占有時，讓與人
    得以對於第三人之返還請求權，讓與於受讓人，以代交付；
    占有之移轉，因占有物之交付而生效力。前項移轉，準用第
    761 條之規定，民法第761條、第946條亦分別定有明文。又
    物之出賣人負交付其物於買受人，並使其取得該物所有權之
    義務，民法第348條第1項定有明文。所謂交付其物於買受人
    ，即移轉其物之占有於買受人之謂，依民法第946條第2項準
    用第761條之規定，最高法院亦著有47年台上字第511號判例
    意旨足資參照。則本件買賣土地既原為反訴被告所屬霧峰鄉
    光正國民小學占有中，以作為學校之操場用地，是於兩造就
    系爭土地為買賣合意時，依上說明，即生交付之效力。而依
    民法第373條前段：買賣標的物之利益及危險，自交付時起
    ，均由買受人承受負擔之規定，系爭土地既已交付反訴被告
    ，其利益及危險，即均由反訴被告承受負擔。反訴被告自無
    以故意或過失，不法侵害反訴原告之權利可言。再反訴被告
    既係因買賣契約交付而占有，亦無無法律上之原因而受利益
    ，致他人受損害可言。反訴原告依侵權行為及不當得利之法
    律關係，訴請反訴被告給付相當於租金之損害金，即與上開
    說明之要件未合。從而，反訴原告依侵權行為及不當得利之
    法律關係，請求反訴被告給付反訴原告60,130元，及自96年
    6 月1日起至徵收坐落臺中縣霧峰鄉○○段南勢小段30-25地
    號，面積2050平方公尺之土地日止，按月以12,026元計算之
    損害金，即無理由，應予駁回。
六、本件事證已臻明確，兩造其餘之陳述、攻擊防禦方法及舉證
    ，均對本判決之結果不生影響，爰不一一論述，附予敘明。
七、訴訟費用負擔之依據：民事訴訟法第78條。
中　　華　　民　　國　　96　　年　　7 　　月　　24　　日
                  民事第二庭    法  官  陳秋月
正本係照原本作成。
如對本判決上訴，須於判決送達後20日內向本院提出上訴狀。
中　　華　　民　　國　　96　　年　　7 　　月　　24　　日
                                書記官  張皇清
